臺灣臺南地方法院民事判決
111年度重家繼訴字第8號
原      告  施宜榛

訴訟代理人  宋錦武律師
被      告  施琴山
            施憲堂
            施寶雲
            施寶珠
            施保月
上列當事人間請求分割遺產事件，經本院於民國111年3月28日言
詞辯論終結，判決如下：
    主      文
兩造公同共有如附表所示被繼承人施董秀惠之遺產，准依如附表
所示之方法分割。
訴訟費用新臺幣壹拾貳萬肆仟參佰柒拾陸元，由被告施琴山、被
告施憲堂、被告施寶雲、被告施寶珠、被告施保月各負擔新臺幣
貳萬零柒佰貳拾玖元，餘由原告負擔。
    事實及理由
甲、程序方面：
　　被告施琴山、施保月未於言詞辯論期日到場，經核無民事訴
    訟法第386條所列各款情形，爰依原告之聲請，由其一造辯
    論而為判決。
乙、實體方面：
一、原告主張：
　（一）被繼承人施董秀惠於民國109年4月21日死亡，故第一順
        位繼承人為其配偶即被告施琴山及其子女即原告施宜榛
        與被告施憲堂、施寶雲、施寶珠、施保月等六人（參原
        證一：原告、被告及被繼承人施董秀惠等人之戶籍謄本
        及繼承系統表），合先陳明之。
　（二）被繼承人施董秀惠所遺留之不動產、存款、應收土地款
        及其他庫存現金等遺產標的（參原證二：財政部南區國
        稅局核發被繼承人施董秀惠之遺產稅遺產總額證明書暨
        不計入遺產總額證明書、及財政部南區國稅局109年度
        遺產稅繳款書），而原告就上開遺產標的應分得之應有
        部份為六分之一，其價額應為應為1276萬2964元。
　（三）本件父親即被告施琴山、大姐即被告施寶雲、二姐即被
        告施寶珠等人對於原告施宜榛所提依應繼分各六分之一
        作為分割方案，並無意見。最主要無法協議分割係大哥
        即被告施憲堂認為係獨子，大部分遺產應由其繼承，而
        不同意平均分配予其他繼承人（詳參鈞院110年度司家
        調字第593號之分割遺產調解卷宗）。故而，原告不得
        已之下提起本件遺產分割之訴訟。
　（四）查被繼承人施董秀惠已於109年4月21日死亡，兩造均為
        繼承人，並於110年6月23日繳納遺產稅額562萬6666元
        及就遺留之不動產部分亦已完成辦理公同共有繼承登記
        在案（參原證三：臺南市永康地政事務所110年6月29日
        所登記字第1100059608號函、及臺南市○○區○○段0000地
        號、1471之2地號、永康區埔園段453地號、860地號、8
        64地號及永康區鹽東段340建號之土地及建物登記第一
        類謄本），故原告本於繼承人之地位，請求分割被繼承
        人施董秀惠所留之遺產，核屬有據。
　（五）本件被繼承人施董秀惠所遺留之不動產、存款、應收土
        地款及其他庫存現金等遺產標的，應由原告施宜榛與被
        告施琴山、施憲堂、施寶雲、施寶珠、施保月等六人，
        各以六分之一之應繼分比例分割遺產，於法自無不合，
        應屬公平、適當，是以原告施宜榛之請求為有理由，應
        予准許。
　（六）並聲明：如主文所示。
二、被告施琴山、施保月未於言詞辯論期日到場，亦未提出書狀
    作何聲明或陳述。
三、被告施寶雲、施寶珠則辯稱：同意分割被繼承人施董秀惠之
    遺產，對於原告主張被繼承人施董秀惠之遺產範圍及分割方
    案沒有意見等語。並聲明：同意原告之起訴。
四、被告施憲堂則以：系爭不動產係祖先留下來的，為了要節稅
    ，所以才借名登記在被繼承人名下。且郵局定存解約新臺幣
    （下同）80萬元係被繼承人於生前簽名解約並領錢，不知道
    算不算是遺產，故被告施憲堂不同意分割遺產。對原告主張
    的分割方法，被告施憲堂沒有意見等語，資為抗辯。並聲明
    ：原告之訴駁回。
五、得心證之理由：　
　（一）按繼承人有數人時，在分割遺產前，各繼承人對於遺產
        全部為公同共有；又繼承人得隨時請求分割遺產，但法
        律另有規定或契約另有訂定者，不在此限；再因繼承於
        登記前已取得不動產物權者，應經登記，始得處分其物
        權，民法第1151條、第1164條、第759條分別定有明文
        ；次按分割共有物既對於物之權利有所變動，即屬處分
        行為之一種，凡因繼承於登記前已取得不動產物權者，
        其取得雖受法律之保護，不以其未經繼承登記而否認其
        權利，但繼承人如欲分割因繼承而取得公同共有之遺產
        ，因屬於處分行為，依民法第759條規定，自非先經繼
        承登記，不得為之（最高法院82年度台上字第1783號判
        決意旨參照）。
　（二）查被繼承人施董秀惠於109年4月21日死亡，被告施琴山
        為被繼承人施董秀惠之配偶，原告施宜榛及被告施憲堂
        、施寶雲、施寶珠、施保月均為被繼承人施董秀惠之子
        女，兩造均為被繼承人施董秀惠之法定繼承人，應繼分
        各為6分之1，又兩造就被繼承人施董秀惠之遺產並無不
        能分割之約定，被繼承人施董秀惠之遺產亦無法律所規
        定不得分割之情事存在之事實，業據原告陳明在卷可按
        ，並提出戶籍謄本、繼承系統表等件影本為證，且為被
        告施寶雲、施寶珠、施憲堂所不爭執，又被告施琴山、
        施保月對於原告主張之事實未於言詞辯論期日到場爭執
        ，復未提出書狀作何聲明或陳述，是上開事實應堪認定
        。
　（三）關於被繼承人施董秀惠之遺產範圍：
　　　　⒈查原告主張被繼承人施董秀惠遺有如附表所示之遺產
　　　　　，兩造業已就不動產部分辦理繼承登記為兩造公同共
          有等情，業據原告提出土地登記第一類謄本，及財政
          部南區國稅局遺產稅遺產總額證明書、遺產稅不計入
          遺產總額證明書、109年度遺產稅繳款書等件影本為
          證，復為被告施寶雲、施寶珠所不爭執，且被告施琴
          山、施保月對於上情未於言詞辯論期日到場爭執，復
          未提出書狀作何聲明或陳述，是原告之上開主張應堪
          採信。
　　　　⒉被告施憲堂雖辯稱如附表所示之不動產係祖先留下來
          借名登記在被繼承人施董秀惠名下云云，嗣於言詞辯
          論終結後又具狀改辯稱附表中編號1、5之不動產及編
          號5之動產係被告施琴山所有，為節稅而借被繼承人
          施董秀惠之名登記云云，因被告施憲堂說詞前後反覆
          ，復未舉證以實其說，且被告施琴山並未為同上抗辯
          ，是被告施憲堂所辯自難採信。
　　　　⒊又被告施憲堂辯稱郵局定存解約80萬元係被繼承人施
          董秀惠於生前解約並領取，不知道是否為遺產云云，
　　　　　經查被告施憲堂對於被繼承人施董秀惠之遺產稅係由
          伊申報，經國稅局將該筆款項列入遺產，並已完稅等
          情，並不爭執，是被告施憲堂嗣質疑該款項是否為遺
          產，自非可採。
　　　　⒋綜上，被繼承人施董秀惠之遺產應如附表所示，原告
          訴請法院裁判分割被繼承人施董秀惠所遺如附表所示
          之遺產，於法即無不合，應予准許。
　（四）又按公同共有物之分割，除法律另有規定外，準用關於
        共有物分割之規定；又共有物之分割，依共有人協議之
        方法行之，分割方法不能協議決定，或於協議決定後因
        消滅時效完成經共有人拒絕履行者，法院得因任何共有
        人之請求，命為下列之分配：一、以原物分配於各共有
        人，但各共有人均受原物之分配顯有困難者，得將原物
        分配於部分共有人。二、原物分配顯有困難時，得變賣
        共有物，以價金分配於各共有人；或以原物之一部分分
        配於各共有人，他部分變賣，以價金分配於各共有人，
        民法第830條第2項、第824條第1項及第2項分別定有明
        文。再按繼承人如欲終止其間之公同共有關係，惟有以
        分割遺產之方式為之，又將遺產之公同共有關係終止改
        為分別共有關係，性質上屬分割遺產方法之一（最高法
        院74年台上字第2561號判例、82年台上字第748號判決
        參照）。查本件原告請求將兩造所繼承如附表所示被繼
        承人施董秀惠之遺產依兩造之應繼分比例分割，其中不
        動產部分分割為分別共有，其他遺產部分則分歸兩造各
        自所有，經核該分割方式對於兩造堪認公平合理，被告
        施寶雲、施寶珠、施憲堂亦同意之，且被告施琴山、施
        保月對於上開分割方式未於言詞辯論期日到場爭執，復
        未提出書狀作何聲明或陳述，從而，原告請求分割系爭
        遺產，應依如主文第一項所示之方法分割。
六、本件事證已臻明確，兩造其餘攻擊防禦方法及舉證，於判決
    結果不生影響，爰不予一一論列，併予敘明。 
丙、結論：
　　本件原告之訴為有理由，爰依家事事件法第51條，民事訴訟
    法第385條第1項前段、第78條、第81條第2款、第85條第1項
    、第87條第1項，判決如主文。
中　　華　　民　　國　　111 　年　　4 　　月　　11　　日
                  　　家事法庭　法  官　葉惠玲
以上正本係照原本作成。
如對本判決上訴，須於判決送達後20日之不變期間內，向本院提
出上訴狀。
中　　華　　民　　國　　111 　年　　4 　　月　　11　　日
                                書記官　陳玉芬

附表：被繼承人施董秀惠之遺產
一、不動產：
    分割方法：由兩造按應繼分比例即每人各6分之1分割為分別
    共有。
編號      項   目 面積（平方公尺）  權利範圍  １ 臺南市○○區○○段0000地號土地   348.04  13390分之2595  ２ 臺南市○○區○○段000地號土地    50.6   96分之1  ３ 臺南市○○區○○段000地號土地   266.79   96分之1  ４ 臺南市○○區○○段000地號土地    36.43   96分之1  ５ 臺南市○○區○○段000○號即門牌號碼臺南市○○區○○里○○街00○0號房屋     全部 

二、動產：
    分割方法：由兩造按應繼分比例即每人各6分之1分配。
編號       項    目       金    額  １ 台南市○○區○○○○ ○○號：0000-00-000000） 新臺幣30,466元  ２ 中華郵政存款 （帳號：000000-0-000000-0） 新臺幣294元  ３ 中華郵政存款 （帳號：000000-0-000000-0） 新臺幣74,519元  ４ 彰化銀行存款 （帳號：00000000000000） 新臺幣201元 ５ 應收土地款 （臺南市○○區○○段0000○0地號土地） 新臺幣73,652,702元 ６ 其他庫存現金—郵局定存解約 新臺幣800,000元